臺灣屏東地方法院民事判決　　　　　　　　　　　　　九十三年度重訴字第六二號
　　原　　　告　己○○
　　訴訟代理人　陳世明律師
　　被　　　告　庚○○
　　訴訟代理人　孫嘉男律師
右當事人間履行契約事件，本院於民國九十四年三月二日言詞辯論終結，判決如下：
    主      文
被告應將如附表所示土地之所有權應有部分移轉登記予原告。
訴訟費用由被告負擔。
本判決於原告以新台幣貳佰肆拾萬元供擔保後，得假執行。但被告於執行標的物拍定
、變賣前，以新台幣柒佰拾萬陸仟零壹拾柒元為原告預供擔保後，得免為假執行
。
    事實及理由
一、原告主張：原告與被告係兄弟關係，如附表所示土地（下稱系爭土地）係由兩造
    父親謝昭東出資購買，擬贈與兩造各二分之一，然因原告長年居住國外，為辦理
    登記方便，謝昭東將大部分土地信託登記在被告名下。謝昭東於民國八十九年六
    月五日死亡後，被告拒不將系爭土地如附表所示之應有部分移轉登記予原告，兩
    造為求解決乃至屏東縣枋寮鄉調解委員會調解多次，於九十二年三月三十日兩造
    意思表示合致，在上開調解委員會成立系爭土地如附表所示之應有部分分配契約
    （下稱系爭契約），並當場簽訂調解筆錄載明上開契約內容（下稱系爭調解筆錄
    ），惟被告迄未履行系爭契約，為此爰依系爭契約法律關係，請求被告將系爭土
    地如附表所示之應有部分移轉登記予原告。於本院聲明：求為判決如主文第一項
    所示，及願供擔保請准宣告假執行。
二、被告則以：系爭土地並非由兩造之父謝昭東信託登記在被告名下，而是謝昭東贈
    與予被告所有。被告雖簽訂上開調解筆錄，然該調解筆錄內容違法，無法送請法
    院核定，兩造均已同意廢棄該調解筆錄，系爭契約自屬無效。又若系爭契約有效
    ，該契約亦非土地分配契約，而係附停止條件之贈與契約，被告以答辯狀送達原
    告之日即九十三年十月二十八日撤銷系爭契約，且系爭契約所附停止條件為原告
    應將兩造之母謝周玉葉交由被告接回照顧，原告迄未履行，系爭契約尚未生效等
    語資為抗辯。於本院聲明：駁回原告之訴及假執行之聲請，如受不利益判決，願
    供擔保免為假執行。
三、原告主張兩造已於九十二年三月三十日成立系爭土地分配契約，被告同意將系爭
    土地如附表所示之應有部分移轉登記予原告之事實，業據其提出與其所述相符之
    系爭調解筆錄一紙為證（本院卷第十七頁）；被告固不否認有簽訂系爭調解筆錄
    ，惟以前揭情詞置辯，是本院於九十三年十一月一日準備程序中為兩造協議簡化
    爭點：(一)系爭土地是否信託登記在被告名下？(二)系爭調解筆錄是否意思表示一致
    而成立契約？(三)如已成立契約，是否屬贈與契約？茲分述如下。
四、系爭土地是否信託登記在被告名下？
  (一)按信託契約之受託人不僅就信託財產承受權利人之名義，且須就信託財產，依信
    託契約所定內容為積極的管理或處分，並非將自己之財產，以他人名義登記時，
    雙方之間當然即有信託關係存在。又當事人約定，一方（借名者）經他方（出名
    者）同意，而就屬於一方現在或將來之財產，以他方之名義，登記為所有人或其
    他權利人，即為借名契約。在現行法下，借名契約乃無名契約，依私法自治原則
    ，當事人基於特定目的而訂立借名契約，自無不可，故當事人間之權利義務，應
    先依雙方當事人之契約內容而定，契約未約定者，則以補充解釋之方法定之，並
    參考民法關於委任之相關規定，最高法院九十一年度台上字第一八七一號判決意
    旨參照。另按法院應依職權為法律之適用，不受當事人所陳述法律上見解之拘束
    ，當事人如就權利義務之發生、消滅已為事實上及法律上陳述，法院即應依職權
    為法律之適用。
  (二)兩造前於九十二年三月三十日至屏東縣枋寮鄉調解委員會調解，並簽訂調解筆錄
    一節，業據本院調取該會九十二年民調字第十二號調解事件卷宗審核無誤（本院
    卷第四七至五九頁），且為兩造所不爭執，堪信為真實。經查，該次調解製有二
    份調解筆錄，一份係針對兩造系爭土地分配問題（即系爭調解筆錄），另一份則
    為母親謝周玉葉扶養問題，調解卷內並附有一份八十八年間由兩造之父謝昭東請
    代書戊○○所擬之贈與契約書，其內容記載「立契約贈與人謝昭東、謝周玉葉（
    以下共簡稱甲方），受贈人己○○（以下簡稱乙方），受贈人庚○○（以下簡稱
    丙方），茲甲方所有後列土地標示（含甲方原有及由甲方出資而信託登記予乙、
    丙方名義及甲方以前贈與登記予乙、丙方名義之土地標示），於本日經協議後合
    併重新分配，分贈予乙、丙方，並訂定贈與條件如左」等語，有該贈與契約書一
    份附卷可稽（本院卷第五七頁），並經證人戊○○於本院證稱：「這份契約書是
    我八十八年間打的，是在處理家族財產，要重新分配土地，後來因為沒有簽約所
    以沒有完成」等語明確（本院卷第六七至六九頁）。查系爭土地係於七十四年間
    以買賣或贈與之方式，或於八十五年間以贈與之方式，由謝昭東移轉登記在被告
    名下，有土地登記謄本、人工登記謄本等在卷可按（本院卷第七至十五頁、第一
    一０至一四七頁），倘系爭土地已實際由被告取得所有權，何以謝昭東仍於八十
    八年間就系爭土地為管理、處分，擬重新分配系爭土地予兩造？可見原告主張系
    爭土地係借被告名義「信託」登記，尚非無據。
  (三)證人即調解委員乙○○於本院證稱：「這件調解很多次，九十二年三月三十日是
    第五次，當時雙方都沒有意見才簽筆錄。兩造同意平均分配，當初原告分的比較
    少，來調解時說要平均分，調解時有附贈與契約書作附件，聲請調解的原因是分
    父、母留下來的財產，兩造要平分」等語（本院卷第六六至六七頁），核與證人
    即兩造姑姑丁○○○於本院證述：「系爭土地是謝昭東要平分給兩造的，謝昭東
    於八十九年間跟我說他身體不好，要將全部土地平均分配，因為原告都在國外，
    所以先登記在被告名下」等語（本院卷第六九至七０頁），及證人即兩造表兄弟
    丙○○於本院證述：「謝昭東說土地要公平分配，有的土地先登記在被告名下，
    是因為原告在國外，所以暫時登記在被告名下，當時謝昭東說女兒常常回來要錢
    ，所以先登記給被告」等情相符（本院卷第七０至七二頁）。況由系爭調解筆錄
    記載「兩造係兄弟關係，今因土地分配問題，今調解成立，內容如下：一、‧‧
    ‧所有十筆土地，由兩造各得二分之一」等情以觀，系爭土地如已由被告取得實
    際所有權，被告當無必要多次出面與原告調解土地分配一事，故原告主張系爭土
    地係借被告名義「信託」登記，誠屬有據，應可採信。
  (四)系爭土地僅名義上登記於被告名下，其管理、使用、處分仍由謝昭東為之，業如
    前述，自與信託契約要件不符，是系爭土地應係謝昭東將其出資買受之土地，以
    買賣或贈與為原因登記予被告名下，乃屬借名契約，該契約著重在當事人間之信
    任關係，並無不法，理由正當，應屬合法有效之契約，性質與委任契約類同，應
    類推適用委任關係終止、消滅之規定，不因原告將契約名之為信託契約，而影響
    該借名契約終止或消滅與否之判斷。按當事人之任何一方，得隨時終止委任契約
    ；委任關係，因當事人一方死亡而消滅，民法第五百四十九第一項、第五百五十
    條前段分別定有明文。上開借名契約之借名人即兩造之父謝昭東已於八十九年六
    月五日死亡，借名契約法律關係歸於消滅，被告就系爭土地即有返還義務。
  (五)綜上，原告雖主張系爭土地係借被告名義「信託」登記，然依據前揭判決說明，
    本院自應審究其主張之原因事實，依職權為法律之適用。是本件原告應係主張系
    爭土地為謝昭東借名登記在被告名下，故應成立借名契約，而非「信託」登記之
    信託契約。
五、系爭調解筆錄是否意思表示一致而成立契約？
  (一)系爭調解筆錄業經兩造及調解委員乙○○簽名一節，有調解筆錄一份在卷可按（
    本院卷第五三至五四頁），並為兩造所不爭執，堪信為真實。又兩造於九十二年
    三月三十日，邀同證人丁○○○、丙○○至屏東縣枋寮鄉調解委員會調解，在兩
    造同意下始作成調解筆錄等情，業據證人乙○○、丁○○○、丙○○於本院證述
    詳實，顯見原告主張系爭調解筆錄係經兩造意思表示合致，系爭契約業已成立一
    節，應信屬實，堪以採信，是被告自應受系爭契約內容之拘束。
  (二)被告雖辯稱：調解筆錄內容違法無法核定，兩造已同意廢棄等語，然已為原告所
    否認。經查，上開調解筆錄係因其中一份關於母親扶養之調解筆錄，有分配到第
    三人即兩造母親謝周玉葉之財產，以致無法送請法院核定等情，業據證人即調解
    委員會秘書甲○○於本院審理時證稱：「兩造調解三、四次，但不是每次都在我
    們這裡，有時候是講好才請我們去寫的，有一次調解分配到第三人的財產，我告
    訴他們這樣不行，結果這一次也一樣，有一張調解筆錄分配第三人即謝周玉葉的
    財產，所以我跟他們說沒辦法送核定，他們說謝周玉葉意識不清，我告訴他們應
    該宣告禁治產，我有通知兩造請他們重新調解，他們沒有表示任何意見」等語明
    確，足證系爭調解筆錄未送法院核定，乃因另一張調解筆錄分配到其母謝周玉葉
    財產之故，並非系爭調解筆錄有何內容違法之事，故被告前開所辯，尚難採信，
    且其復未舉證原告有何廢棄系爭調解筆錄（即系爭契約）之情事，是原告主張系
    爭調解筆錄已為兩造意思表示合致，系爭契約自屬成立一節，堪予採信。
六、如已成立契約，是否屬贈與契約？
  (一)按解釋意思表示，應探求當事人之真意，不得拘泥於所用之辭句，民法第九十八
    條定有明文。經查，系爭調解筆錄（即系爭契約）乃記載「兩造係兄弟關係，今
    因土地分配問題，今調解成立，內容如下：一、‧‧‧所有十筆土地，由兩造各
    得二分之一。二、所有辦理土地移交所需一切費用兩造平分負擔」等語，縱觀全
    份系爭調解筆錄，並無支字提及有關贈與之事宜，且參諸同日兩造簽訂之另一份
    關於母親扶養之調解筆錄，亦係針對母親謝周玉葉所有之土地、養老金、勞保、
    農保等由兩造先行均分，此有該份調解筆錄附卷可憑（本院卷第五五至五六頁）
    ，足徵兩造多次調解，意在平均分配父、母之財產，並非要求被告將系爭土地贈
    與原告。況該調解卷內附有八十八年間由謝昭東請代書戊○○所擬之贈與契約書
    ，該贈與契約書旨在分配家產予兩造，業據證人戊○○於本院證述明確，如上所
    述，故被告辯稱系爭契約為贈與契約，非無疑義。
  (二)另參與上開調解之證人乙○○、丁○○○、丙○○均於本院審理時證稱：「兩造
    同意平均分配父、母留下來的財產」等語明確，足見原告主張系爭契約為土地分
    配契約，並非贈與契約，乃屬有據，堪以採信，被告抗辯為贈與契約，即無可採
    ，故被告辯稱以答辯狀撤銷贈與契約，或認停止條件未成就云云，均難採信。是
    系爭契約既為土地分配契約，且兩造意思表示一致而有效成立，被告自應受系爭
    契約拘束無誤。
七、綜上所述，原告主張系爭土地乃兩造之父謝昭東借名登記在被告名下，其與被告
    訂立系爭土地分配契約，爰依系爭契約之法律關係，請求被告履行契約，為有理
    由，應予准許。本件兩造均陳明願供擔保，聲請宣告假執行，或免為假執行，經
    核均無不合，爰酌定相當擔保金額分別准許之。
八、據上論結，原告之訴為有理由，依民事訴訟法第七十八條、第三百九十條第二項
    、第三百九十二條，判決如主文。
中　　　華　　　民　　　國　　九十四　　年　　　三　　　月　　 十六 　　日
                                       臺灣屏東地方法院民事第一庭
                                           審判長法官  羅心芳
                                           法      官  林雅莉
                                           法      官  翁世容
正本係照原本作成。
如對本判決上訴，須於判決送達後二十日內向本院提出上訴狀。
                                             法院書記官  溫訓暖
中　　　華　　　民　　　國　　九十四　　年　　　三　　　月　　 十六 　　日
附表：
┌──┬──────────────┬─────────────────┐  ─
│編號│土地標示（屏東縣）          │被告應移轉登記予原告之應有部分    │
├──┼──────────────┼─────────────────┤
│一  │枋寮鄉○○○段二一之二地號  │四○六／一○○○○                │
├──┼──────────────┼─────────────────┤
│二  │枋寮鄉○○○段三二地號      │一／二                            │
├──┼──────────────┼─────────────────┤
│三  │枋寮鄉○○○段三三地號      │一／二                            │
├──┼──────────────┼─────────────────┤
│四  │佳冬鄉○○段二九二地號      │一／二                            │
├──┼──────────────┼─────────────────┤
│五  │佳冬鄉○○段二九三地號      │一／二                            │
├──┼──────────────┼─────────────────┤
│六  │佳冬鄉○○段二九四地號      │一／二                            │
├──┼──────────────┼─────────────────┤
│七  │枋寮鄉○○段二六三之三六地號│一／二                            │
└──┴──────────────┴─────────────────┘
